【裁判字號】    90,判,1672
【裁判日期】    900920
【裁判案由】    土地增值稅
【裁判全文】
最  高  行  政  法  院  判  決                    九十年度判字第一六七二號
    原      告  甲○○
                乙○○
    被      告  桃園縣稅捐稽徵處
    代  表  人  吳朝棟
右當事人間因土地增值稅事件，原告不服財政部中華民國八十八年十二月二十二日台
財訴第0000000000號再訴願決定，提起行政訴訟，本院判決如左：
    主  文
原告之訴駁回。
訴訟費用由原告負擔。
    事  實
緣原告於民國八十六年六月十六日經法院拍賣標得翔豪機械工業股份有限公司所有坐
落桃園縣蘆竹鄉○○○段第七七－十、七七－十一地號之土地，原依八十六年一月十
五日修正之土地稅法第三十條第二項規定以其自行申報之移轉現值（每平方公尺九、
三六六．四一元）核定土地增值稅，合計八、○六二、八一二元，惟該稅款於八十六
年十月三十一日土地稅法第三十條修正公布生效日尚未獲執行法院分配，屬該法條第
三項所稱「尚未核課或尚未核課確定者」，應依新法辦理，被告遂以八十七年三月十
三日桃稅財字第八七○○六六四一號函通知原告系爭土地仍應以拍定日當期之公告土
地現值每平方公尺一、四○○元，核定土地增值稅，另通知臺灣桃園地方法院民事執
行處更正系爭土地之土地增值稅為三六九、三九五元，重新分配。原告不服，循序提
起訴願、再訴願，遞遭決定駁回，遂提起行政訴訟，茲摘兩造訴辯意旨於次：
原告起訴意旨略謂：一、原處分及系爭函釋增加法律所無之限制，有違憲法保障人民
權利之意旨（司法院釋字第二七四號解釋即闡明斯旨）。按稅捐稽徵法第三十四條第
二項已有明文對：「所稱『確定』係指左列各種情形：一經稅捐稽徵機關核定之案件
，納稅義務人未依法申請復查者。二經復查決定，納稅義務人未依法提起訴願者。三
經訴願決定，納稅義務人未依法提起再訴願者。四經再訴願決定，納稅義務人未依法
提起行政訴訟者。五經行政訴訟判決者。」同法第四章行政救濟篇第三十五條又對復
查及訴願明定其法定方式及申請期間，其中最起始之阻礙確定救濟程序為申請復查，
而申請之期間及方式依該條規定為「納稅義務人對於核定稅捐之處分如有不服，依規
定格式，明理由，連同證明文件，依左列規定申請復查：一依核定稅額通知書所載
有應納稅額或應補徵稅額者，應於繳款書送達後，於繳納期間屆滿翌日起算三十日內
，申請復查。二依核定稅額通知書所載無應納稅額或應補稅額者，應於核定稅額通知
書送達後三十日內，申請復查。」是稅捐稽徵法既已明文訂定確定情形限於三十四條
第二項之五種情形，且對阻礙確定之救濟程序，又以明文訂其方式及期間，被告豈可
在並無任何符合首揭條文明定之阻礙確定情事下，逕以系爭函釋增加「尚未獲原執行
法院分配」之另一新限制為決定本案增值稅為「尚未核課確定」之準據（按：本件被
告於八十六年八月十三日即已為函通知核課之增值稅款為八、○六二、八一二元，原
告於翌日收到後迄未申請復查，是本案爭執焦點應在於是否尚未核課確定而非尚未核
課）則原處分及系爭函釋自為增加法律對核課確定情形所無之限制，有違憲法保障人
民權利之意旨。二、系爭函釋及原處分將應屬租稅法律主義之事項，逕以命令方式改
變，有違憲法保障人民權利之意旨（司法院釋字第一六七號、二一○號、二一七號、
三六七號等均本諸「租稅法律主義」之旨而為解釋）。租稅法律主義可謂法律保留中
「高密度」之部份，司法院解釋亦多採嚴格審查之立場，其中司法院釋字第二一七號
解釋曾闡釋，租稅法律主義之範圍，應包括納稅主體、稅目、稅率、納稅方法、納稅
期間等因而致納稅義務人負納稅義務之事項。查本件原告因被告對本案增值稅處分之
違法及不當致原告再行出售本案土地時需繳納較多之增值稅（按此部分因原告已出售
本案土地，對所被徵收之土地增值稅已向被告申請退稅，惟被告卻以函示須俟本案行
政救濟程序終結後再行辦理。）原告既因本件被告之處分而於土地售出時需負擔較高
額之土地增值稅，揆之前述司法院解釋，自為租稅法律主義所保護之納稅主體，謹先
明。系爭函釋內容逕自於末尾載以「．．．準此，法院拍賣之土地，如執行法院已
完成債權分配，應徵之土地增值稅並已繳庫，繳納收據發給納稅義務人後，如納稅義
務人未依法提起行政救濟，參照稅法第三十四條第三項規定，該應徵稅額始為確定．
．．土地增值稅之稅款，在八十六年十月三十一日土地稅法第三十條公布生效日尚未
獲原執行法院分配，參照上揭規定，應屬該法條第二項所稱『尚未核課或尚未核課確
定者』，其申報移轉現值之審核標準，自應依新修正規定辦理。」則被告顯然係以命
令變更土地增值稅之原審核標準，其方式係先於命令中增加「尚未獲原執行法院分配
」為決定增值稅尚未核課確定之準據，其不當與違法已如前項所述。被告又進而再據
之以同一命令改變增值稅之原審核標準，其等同於以命令變更土地增值稅之課徵方法
，徵之司法院釋字第二一七號解釋，自有違租稅法律主義之原則，從而亦增加原告為
納稅主體再出售時之土地增值稅負擔，此均與憲法上租稅法律主義之精神及保障人民
權利之意旨相違背。三、系爭函釋僅根據機關之內部聯繫辦法，即據以為產生外部效
果處分之依據，致生納稅義務人權益之重大變更，不僅有欠公允，亦欠缺立論基礎。
按系爭函釋首載係依據「臺灣地區土地房屋強制執行聯繫辦法」第七條及第九條之規
定，而產生所謂該函之結論（詳該函「準此」二字以下所載），並據為本案處分，然
此聯繫辦法僅為稽徵機關與執行法院間之內部規範而已，僅具有機關內部之效力，如
何得用以為產生具外部效力處分之立論基礎，已實令人置疑。且該辦法係為加強司法
、稅務之聯繫而訂定，應無足據以影響納稅義務人核課確定之依據。該法第七條之規
定為「對於債務人之土地應徵收之土地增值稅，執行法院應於拍定後五日內將拍賣人
價格通知該管稅捐稽徵機關。稅捐稽徵機關於接到法院通知之日起七日內，應將應徵
稅額函復執行法院，執行法院應於拍賣價款內代為扣繳土地增值稅」。第九條規定為
：「稅捐稽徵機關於接到法院執行所得稅款，應依規定辦理繳庫手續，並將收據聯發
給欠稅費人（即業主）」。綜觀上述二規定，毫無足以推演出「尚未獲原執行法院分
配」即是「增值稅尚未核課確定」之論據，反倒是按規定，於拍定後至遲於十二日內
，稽徵機關即應核定稅額，並通知執行法院及納稅義務人。本件原告於八十六年六月
十六日即取得法院拍賣之翔豪機械工業股份有限公司土地，換言之，稽徵機關至遲於
八十六年六月二十八日即應核定增值稅額，並告知法院及納稅義務人，本件雖因原告
自行申報移轉現值嗣於八十六年八月十三日才經被告核定並通知法院及原告，但此均
無足以改變被告已行核定土地增值稅之事實。被告既已於八十六年八月十三日核定，
其間至今，無論是被拍賣之土地所有人（即債務人），原告（拍定人）或執行法院，
歷時二年餘（即使是逕自為被告變更之原處分，亦是在核定後歷時七個月才倏爾變更
），從無任何一方以稽徵相對人或關係人之身份（按執行法院於分配前亦會將核定之
土地增值稅通知債務人，債務人不會不知增值稅額，更何況被告於八十六年八月十三
日核定時即應通知債務人），對稽徵機關所做之土地增值稅核定依稅捐稽徵法第三十
四條之規定提出申請復查或任何異議以阻該核課之確定。被告豈可越俎代庖，並引據
毫無關聯之機關內部聯繫辦法，逕加註解為「未獲原執行法院分配」即屬「核課尚未
確定」，系爭函釋自是有欠公允亦欠缺立論基礎。四、原處分不符憲法上土地增值稅
漲價歸公之課徵原理，亦違反保護當事人之信賴利益。(一)、按土地增值稅之課徵，其
原理係本諸憲法第一百四十三條第三項之規定：「土地價值非因施以勞力資本而增加
者，應由國家徵收土地增值稅歸人民共享之」而來，是土地增值稅之徵收，其課徵基
礎乃在於土地所有人所享有之土地漲價利益，換言之，土地所有人其前次取得土地價
格與再次出售出土地價格間之差價為正數，且數額愈高則應課徵較高之土地增值稅，
反之則較低，如差價為負數表示未獲漲價利益而不予課徵。然而，原處分違反此一原
理原則，其除變更原定依據行為時法律所做之處分已有所不當外，並將計算漲價利益
之起算點由原告原依其前次「實際取得土地價格」，即自行申報之移轉價格每平方公
尺為較高之九、三六六．四一元（按：實際取得價格才符合土地所有人享受漲價利益
之起算點），逕改為依拍定日當期之公告土地現值，即數額較實際取得價格為低之每
平方公尺一、四○○元，如此原告因前次移轉價格被強行低算，致其在再行出售同一
土地計算土地增值稅時，無形中因起算點降低而擴大漲幅，需被課以較高之土地增值
稅（按：原告已出售該土地，增值稅多負擔達五十餘萬元），是原處分逕改以拍賣日
當期公告現值計算，土地增值稅之處分，顯已違反土地增值稅之課徵原理，亦不符憲
法所定漲價歸公之土地政策。(二)被告既已於八十六年八月十三日依行為時法律以八十
六桃稅財字第八六○二二四八號函通知原告，以原告自行申報之移轉現值（每平方公
尺九、三六六．四一元）核定之土地增值稅為八、○六二、八一二元。此一通知並已
送達原告，被告即應受該處分存續力之拘束。換言之，該處分之內容對相對人、關係
人，被告均應產生拘束之效力，有其不可撤銷性，除非基於公益或排除重大災害等之
考慮，此乃所以保障受處分人之信賴利益而設，亦為維持法的安定性所必然，以期實
現實質正義，乃法治國原則之基本要素。徵諸我國在即將實施之行政程序法對當事人
信賴保護利益，並以第一百一十六條以至一百二十二條等規定加以落實，當可見其重
要性之一斑。今被告在並無任何公益或排除重大災害等考慮之原因下，逕將已為之課
稅核定，加以變更致原告所已獲得之既有利益頓行消失，其違法與不當實已無庸多論
。五、系爭函釋對法院拍賣土地增值稅核課確定時點，前後陳述不一，根本無所是從
，解釋函自不生解釋之效力。查賦稅核課時點之確定，對納稅義務人權利影響至鉅，
其不僅為決定案件確定與否之準據，亦為日後對納稅義務人追徵利息或滯納金等之起
算點，不可不明確。系爭函釋先以：「．．．準此，法院拍賣土地，如執行法院已完
成債權分配，應徵之土地增值稅並已繳庫，繳納收據於發給納稅義務人後，如納稅義
務人未依法提起行政救濟，參照稅捐稽徵法第三十四條第三項規定，該應徵稅額始為
確定」，是依此部分函釋法院拍賣之土地，其增值稅核定之確定時點應於土地所有人
收到增值稅繳費收據，而未提出行政救濟時之「收到日」為確定時點，同函之後段又
以：「．．．土地增值稅之稅款在八十六年十月三十一日土地稅法第三十條公布生效
日尚未獲原執行法院分配，參照上揭規定應屬該法條第三項所稱『尚未核課或尚未核
課確定者』．．．」，則似又以是否獲原執行法院分配之「分配日」為決定法院拍賣
之土地，其增值稅核課是否確定之時點。二者在確定時點之陳述顯然互不一致，如是
之函釋，根本令納稅義務人無所是從，又如何能生解釋之效力，且如此之解釋，無論
以何時點起算，均將影響法院執行拍賣之分配，其不當更不容小覷。六、請撤銷原處
分及一再訴願決定等語。
被告答辯意旨略謂：一、按土地所有權移轉或設定典權，其申報移轉現值之審核標準
，依左列規定－五、經法院拍賣之土地，以拍定日當期之土地公告現值為準。」「土
地所有權移轉或設定典權，其申報移轉現值之審核標準，依左列規定－五、經法院拍
賣之土地以拍定日當期之土地公告現值為準。但拍定價額低於公告現值者，以拍定價
額為準－－。」及「八十六年一月十七日本條修正公布生效日後經法院判決移轉，法
院拍賣、政府核定照價收買或協議購買之案件，於本條修正公布生效日尚未核課或尚
未核課確定者，其申報移轉現值之審核標準適用第一項第四款至第六款及第二項規定
。」為行為時土地稅法第三十條第一項第五款及八十六年十月二十九日公布修正之土
地稅法第三十條第一項第五款、第二項所明定。二、原告主張核定稅捐之處分是否屬
於「確定」，稅捐稽徵法第三十四條第二項及第三十五條已明文規定，是本案土地所
有權人未於前揭法條規定之法定期間申請復查，其申報土地移轉現值案件已屬核課確
定，被告依財政部函釋規定因本案「尚未獲原執行法院分配」應屬稅捐稽徵法第三十
四條第三項所稱尚未核課或尚未核課確定之案件，改以拍定日當期之土地公告現值核
課土地增值稅，實有行政命令牴觸法律云云，依財政部八十六年十二月二十七日台財
稅第八六一九三二四五一號函釋規定，「查法院拍賣之土地，其應徵之土地增值稅，
依『臺灣地區土地房屋強制執行聯繫辦法』第七條規定，稅捐稽徵機關於接到法院通
知之日起七日內，應將應徵稅額函復執行法院，執行法院應於拍賣價款內，代為扣繳
土地增值稅；另依同辦法第九條規定，稅捐稽徵機關於接到法院執行所得稅款，應依
規定辦理繳庫手續，並將收據聯發給欠稅費人（即原業主）。準此，法院拍賣之土地
，如執行法院已完成債權分配，應徵之土地增值稅並已繳庫，繳納收據於發給納稅義
務人後，如納稅義務人未依法提起行政救濟，參照稅捐稽徵法第三十四條第三項規定
，該應徵稅額始為確定。．．．土地增值稅之稅款，在八十六年十月三十一日土地稅
法第三十條公布生效日尚未獲原執行法院分配，參照上揭規定，應屬該法條第三項所
稱『尚未核課或尚未核課確定者』，其申報移轉現值之審核標準，自應依新修正規定
辦理。」，是原告八十六年六月十六日取得業經法院拍賣翔豪機械工業股份有限公司
所有座落於桃園縣蘆竹鄉○○○段七七－十、－十一地號之土地，因本案之土地增值
稅款臺灣桃園地方法院民事執行處以八十七年一月五日桃院華民執七字第六三四九號
通知於八十七年一月二十一日實行分配，依財政部前揭函釋規定，係屬八十六年十月
三十一日公布修正之土地稅法第三十條第三項所稱「尚未核課或尚未核課確定者」，
從而被告於八十七年三月十三日以桃稅財字第八七○○六六四一號函通知原告，系爭
土地之移轉現值應以拍定日當期之土地公告現值，核定土地增值稅，並無違誤，原告
主張，委不足採。三、請駁回原告之訴等語。
    理  由
按「土地所有權移轉或設定典權，其申報移轉現值之審核標準，依左列規定．．．五
、經法院拍賣之土地，以拍定日當期之土地公告現值為準。」、「土地所有權移轉或
設定典權，其申報移轉現值之審核標準，依左列規定．．．五、經法院拍賣之土地以
拍定日當期之土地公告現值為準。但拍定價額低於公告現值者，以拍定價額為準．．
．。」及「八十六年一月十七日本條修正公布生效日後經法院判決移轉、法院拍賣、
政府核定照價收買或協議購買之案件，於本條修正公布生效日尚未核課或尚未核課確
定者，其申報移轉現值之審核標準適用第一項第四款至第六款及第二項規定。」為行
為時土地稅法第三十條第一項第五款及八十六年十月二十九日公布修正之土地稅法第
三十條第一項第五款、第二項所明定。又「查法院拍賣之土地，其應徵之土地增值稅
，依『臺灣地區土地房屋強制執行聯繫辦法』第七條規定，稅捐稽徵機關於接到法院
通知之日起七日內，應將應徵稅額函復執行法院，執行法院應於拍賣價款內，代為扣
繳土地增值稅；另依同辦法第九條規定，稅捐稽徵機關於接到法院執行所得稅款，應
依規定辦理繳庫手續，並將收據聯發給欠稅費人（即原業主）。準此，法院拍賣之土
地，如執行法院已完成債權分配，應徵之土地增值稅並已繳庫，繳納收據於發給納稅
義務人後，如納稅義務人未依法提起行政救濟，參照稅捐稽徵法第三十四條第三項規
定，該應徵稅額始為確定。．．．土地增值稅之稅款，在八十六年十月三十一日土地
稅法第三十條公布生效日尚未獲原執行法院分配，依財政部八十六年十二月二十七日
台財稅第八六一九三二四五一號函前釋屬前揭法條第三項所稱『尚未核課或尚未核課
確定者』，其申報移轉現值之審核標準，自應依新修正規定辦理。」上開財政部函釋
核與土地稅法相關規定意旨尚無不合，本院得予援用。本件原告於八十六年六月十六
日經法院拍賣標得翔豪機械工業股份有限公司所有坐落桃園縣蘆竹鄉○○○段第七七
－十、第七七－十一地號土地，原依八十六年一月十五日修正之土地稅法第三十條第
二項規定以其自行申報之移轉現值（每平方公尺九、三六六．四一元）核定土地增值
稅合計八、○六二、八一二元，惟該稅款於八十六年十月三十一日土地稅法第三十條
修正公布生效日尚未獲執行法院分配，屬該法條第三項所稱「尚未核課確定者。」應
依新法辦法，被告遂以八十七年三月十三日桃稅財字第八七○○六六四一號函通知原
告系爭土地仍應以拍定日當期之公告土地現值每平方公尺一、四○○元核定土地增值
稅，另通知臺灣桃園地方法院民事執行處更正系爭土地之土地增值稅為三六九、三九
五元，重新分配。原告不服，循序提起行政訴訟，主張：原告於八十六年八月十三日
收受被告依申報土地移轉現值之土地增值稅核定書，未於法定期間內申請復查，依稅
捐稽徵法第三十四條、第三十五條規定，原核課處分已屬核課確定，納稅義務人是否
繳納乃屬稽徵機關行使徵收權及強制執行程序，並不影響原已核課稅捐之確定，財政
部函釋以執行法院以尚未執行分配之土地增值稅為尚未核課確定，其函釋之行政命令
違反上開稅捐稽徵法規定及司法院解釋，並有違土地漲價歸公之精神云云。經按土地
增值稅之納稅義務人，於土地為有償移轉者為原所有權人，為土地稅法第五條第一項
第一款所明定。本件原告雖於八十六年八月十三日收受被告八十六桃稅財字第八六○
二二二四八號函，核定准依原告申報之移轉現值更正核定應納之土地增值稅為八、○
六二、八一二元，惟查該函之正本受文者為臺灣桃園地方法院民事執行處，僅原告及
蘆竹地政事務所及被告之財產稅課，法務課為副本受文者，有該函附訴願卷可稽，則
該函因未送達本件土地增值稅之納稅義務人之土地原所有權人之出賣人，該出賣人無
法依稅捐稽徵法第三十條規定申請復查，則該處分難謂已核課確定。次查：原告主張
臺灣地區土地房屋強制執行聯繫辦法僅為稽徵機關與執行法院間之內部規範，僅具有
機關內部之效力，不產生具外部效力處分之立論基礎，不足影響納稅義務人核課確定
之依據云云。更足以認定被告八十六年八月十三日函知執行法院之更正核課本件土地
增值稅為八、○六二、八一二元，對出賣人之原土地所有權人不生合法送達之效果，
該出賣人自無法提出復查。必有被告即稅捐稽徵機關依上開臺灣地區土地房屋強制執
行聯繫辦法第七條及第九條規定，於被告將應繳稅額函復執行法院，由執行法院於拍
賣價款內經執行分配程序代為扣繳土地增值稅送交被告後，由被告依規定辦理繳庫手
續，並將收據聯發給欠稅費人之出賣人（即業主）後，出賣人方得於法定不變期間內
申請復查，是以財政部八十六年十二月二十七日台財稅第八六一九三二四五一號函以
系爭土地增值稅尚未經執行法院分配而認定為尚未核課或尚未核課確定，於法尚無不
合。並無行政命令違反稅捐稽徵法第三十四條、第三十五條規定之可言，亦無違反司
法院釋字第二七四號等租稅法律主義之解釋意旨。次按本件土地移轉所有權，既已依
土地稅法第三十條、第三十一條課徵土地增值稅，難謂有違反憲法第一百四十三條規
定之土地漲價歸公原理之可言，亦無違反保護當事人之合法信賴利益之情形，從而原
告所訴各節，均無足取，本件原處分揆諸首揭規定，洵無違誤，一再訴願決定遞予維
持，俱無不合，原告起訴意旨難謂有理由，應予駁回。
據上論結，本件原告之訴為無理由，爰依行政訴訟法施行法第二條、行政訴訟法第九
十八條第三項前段，判決如主文。
中    華    民    國      九十      年      九        月      二十      日
                    最 高 行 政 法 院  第 二 庭
                                審 判 長 法  官      陳  石  獅
                                         法  官      鄭  淑  貞
                                         法  官      彭  鳳  至
                                         法  官      高  啟  燦
                                         法  官      黃  合  文
右  正  本  證  明  與  原  本  無  異
                                         法院書記官  張  雅  琴
中    華    民    國      九十      年      九        月    二十六      日


司法院資訊處製作；財團法人民間司法改革基金會備份。
